【裁判字號】    98,消債更,108
【裁判日期】    980608
【裁判案由】    更生事件
【裁判全文】
臺灣臺南地方法院民事裁定           98年度消債更字第108號
聲  請  人
即  債務人  甲○○
代  理  人  徐朝琴律師
上列當事人因消費者債務清理條例事件聲請更生程序，本院裁定
如下：
    主    文
聲請駁回。
聲請程序費用新臺幣壹仟元由聲請人負擔。
    理    由
一、按債務人不能清償債務或有不能清償之虞者，得依本條例所
    定更生或清算程序，清理其債務，消費者債務清理條例第 3
    條定有明文。又聲請更生或清算不合程式或不備其他要件者
    ，法院應以裁定駁回之，但其情形可以補正者，法院應定期
    間先命補正，復為同條例第 8條所明定。衡諸債之關係，係
    以當事人間之信賴關係為基礎，為社會經濟組織之重要支柱
    ，故當事人於以法律行為追求自己之利益之際，亦應顧及對
    方之利益，並考量債權債務在社會上之作用，本於誠實及信
    用之原則，行使債權及履行債務。是對於已陷入經濟上困境
    之消費者，若任其於惡性循環之債務窘境中生存，將衍生嚴
    重之社會問題，難以維持安定之社會經濟秩序，故為兼顧債
    權人、債務人雙方之利益，對陷於經濟上困境之消費者，乃
    允其於消費者債務清理條例施行後，得選擇以重建型之更生
    程序或清算型之清算程序清理其債務，藉以妥適調整債務人
    與債權人及其他利害關係人間之權利義務關係，保障債權人
    獲得公平受償，並謀求消費者經濟生活之重建復甦機會。惟
    若債務人履行債務並無困難，僅係為圖謀減免債務，而不為
    債務之履行，自有違債權契約為誠信契約之本旨。
二、本件聲請意旨略以：聲請人即債務人甲○○現因病需長期洗
    腎無法工作，每月僅有補助津貼收入約新臺幣（下同）18,0
    79元，除補助津貼收入外，僅有郵局及臺灣土地銀行之存款
    共1,663元，然累積債務總金額已達975,686元，而聲請人有
    不能清償債務之情事，前已提出債權人清冊，以書面向最大
    債權金融機構台新國際商業銀行股份有限公司（下稱台新國
    際商業銀行）請求共同協商債務清償方案，惟聲請人每月須
    支出房租4,500元、伙食費7,500元、水電瓦斯費 700元、雜
    支費用2,000元、醫療費用2,000元及勞工紓困貸款 3,451元
    ，故每月必要支出計20,151元，其收入顯不敷必要支出，然
    聲請人願每月節省生活開銷，每月約可還款 4,000元，最大
    債權金融機構台新國際商業銀行認定聲請人未能接受顯足以
    負擔之還款方案，協商因而不成立，又其無擔保或無優先權
    之債務總額未逾 1,200萬元，復未經法院裁定開始清算程序
    或宣告破產，為此，依消費者債務清理條例提出本件更生之
    聲請等語。
三、經查，本件聲請人前於消費者債務清理條例施行後，曾以書
    面向最大債權金融機構台新國際商業銀行請求共同協商，於
    前置協商程序中，債權人台新國際商業銀行所提出之還款方
    案為「分180期償還，利率0%，月付金4,834元」之還款方案
    ，然因聲請人表示僅接受「1個月為1期，分72期清償全體債
    權銀行288,000元，每月還款4,000元」，因此台新國際商業
    銀行以「未能接受顯足以負擔之還款方案」為由，於97年12
    月24日出具前置協商不成立通知書與聲請人，有聲請人提供
    之前置協商不成立通知書及債權人台新國際商業銀行98年 3
    月9日台新債協97法字第120004號函文在卷可稽。
四、聲請人雖主張：其現因病需長期洗腎無法工作，平均每月僅
    有補助津貼收入約18,079元，惟聲請人每月薪資尚須扣除生
    活必要支出合計20,151元，收入顯不敷必要支出，然聲請人
    願每月節省生活開銷，每月約可還款 4,000元，最大債權金
    融機構台新國際商業銀行認定聲請人未能接受顯足以負擔之
    還款方案，協商因而不成立等語，然查：
  (一)聲請人主張其每月補助津貼收入約18,097元，惟本院審酌聲
    請人係於消費者債務清理條例施行後，即97年11月間，向最
    大債權銀行台新國際商業銀行申請前置協商程序，此有台新
    國際商業銀行98年3月9日台新債協97法字第120004號函檢附
    之「消費者債務清理條例」債務人向最大債權金融機構辦理
    前置協商伸請書1 紙在卷足憑，是聲請人既於97年11月向台
    新國際商業銀行申請前置協商程序，則本院認應以聲請人申
    請前置協商前2個月（即97年9月）至協商不成立止（即97年
    12月）之薪資收入，核算聲請人與債權人台新國際商業銀行
    進行面談時，台新國際商業銀行所提出之還款方案是否為聲
    請人所能負擔，始為適當。基此，依聲請人98年 3月13日民
    事陳報狀自陳聲請人97年 9月至97年12補助津貼平均每月約
    為20,179元，應可認定。
  (二)聲請人自陳其聲請前二年內必要支出，包括每月支出房租4,
    500元、伙食費7,500元、水電瓦斯費700元、雜支費用2,000
    元、醫療費用2,000元及勞工紓困貸款3,451元，共計20,151
    元，惟查：
  1.按消費者債務清理條例之立法目的，乃為兼顧債權人、債務
    人雙方之利益，對陷於經濟上困境之消費者，使其透過重建
    型之更生程序或清算型之清算程序清理其債務，藉以妥適調
    整債務人與債權人及其他利害關係人間之權利義務關係，保
    障債權人獲得公平受償，並謀求消費者經濟生活之重建復甦
    機會，是以，債務人為使其有經濟復甦更生之機會，自應以
    誠實及信用之原則面對自己之債務，積極勉力謀求更生償債
    方案，除應積極開源努力勤奮工作以增加收入償還債務外，
    尚須節流儉樸其生活需求而適當控制其生活費用支出，以達
    成勉力履行債務。
  2.依行政院內政部所公告98年度臺灣省低收入戶最低生活費用
    每人每月為 9,829元，該生活費標準係按照政府最近一年平
    均每人消費支出（包括食品費、衣著鞋襪費、房租水電費、
    家居管理費、醫療保健費、交通通訊費、娛樂教育費及雜項
    支出）百分之60訂定，有內政部歷年最低生活費一覽表一份
    在卷可稽，是應認以此 9,829元為債務人每月之生活費用，
    債務人主張超越此範圍部分顯不足採信。況且，債務人在履
    行債務期間，須經歷經濟困苦之過程，其生活開銷理當予以
    節制，除應積極開源，努力勤奮工作以增加收入償還債務外
    ，其生活更須儉樸，且適當控制其生活費用支出，以達成勉
    力履行債務，以符合公平正義及誠信原則，是認債務人每月
    必要生活費用（包含食、衣、住、行、強制性保險等）依上
    開標準以每月 9,829元計算，始屬合理，則聲請人所列每月
    支出房租 4,500元、伙食費7,500元、水電瓦斯費700元、雜
    支費用2,000元合計14,700元，顯逾上開標準9,829元，自不
    足採。至聲請人另主張因長期洗腎須補充營養品而列醫療費
    用2,00 0元之支出乙節，則未能證明是否基於醫師指示而為
    醫療之必要性，自難遽採為真，此部分費用應予剔除。
  3.基上所陳，聲請人每月之生活必要支出以13,280元（計算式
    ：個人生活費9,829＋勞工紓困貸款3,451＝13,280）為已足
    。
五、綜上所述，本件聲請人自97年 9月至97年12月止，平均每月
    補助津貼收入約20,179元，扣除聲請人每月基本生活必要費
    用9,829元及勞工紓困貸款3,451元，合計為13,280元後，尚
    餘 6,899元。綜觀聲請人之財產、收入資料、必要生活支出
    等情，聲請人應有能力償還最大債權人所提出之「分 180期
    償還，利率0%，月付金 4,834元」還款方案，以與各債權人
    達成分期償還之協議，聲請人捨此不為，並於債權銀行拒絕
    其還款方案後，主張其不能清償債務云云，自不足採。且參
    以，債務人既自承已負債大於資產，自應依誠實及信用之原
    則，撙節開銷並誠實勤勉地履行債務，然債務人竟未能勉力
    接受債權人所提供其能力足可負擔範圍之清償方案，致與金
    融機構協商不成立，而率爾聲請依更生程序清理其債務，益
    徵聲請人顯無協商謀求更生分期償債之真意，亦與前述消費
    者債務清理條例之立法目的有違。
六、末按為妥適調整債務人與債權人及其他利害關係人間之權利
    義務關係，保障債權人獲得公平受償，並謀求消費者經濟生
    活之重建復甦機會，而債務人與金融機構因消費借貸、信用
    卡等原因所負欠債務，其法律關係較為單純明確，金融機構
    並已訂有債務協商機制，如能協商成立，債務人不需依消債
    條例聲請更生或清算，可疏減法院負擔，有效分配司法資源
    ，並使債務人得自主解決其債務，使所有債權人能在一致協
    商之下，公平地滿足其債權，是消費者債務清理條例第 151
    條第 1項乃規定協商前置程序。本院參酌聲請人之前述收入
    、資力狀況等情，認依最大債權人所提出之「 分180期償還
    ，利率0%，月付金 4,834元」還款方案，當為聲請人所能負
    擔之範圍，亦符合本條例兼顧保障債權人公平受償及重建復
    甦債務人經濟生活之立法目的。
七、綜上所述，債務人既非不能清償債務或有不能清償之虞，其
    更生之聲請即不符消費者債務清理條例第 3條所定要件，且
    上開欠缺又屬無從補正，依上開說明，自應駁回其更生之聲
    請，爰裁定如主文。
中    華    民    國    98    年    6     月    8     日
                  民事第一庭  法  官  蔡美美
上為正本係照原本作成。
如不服本裁定，應於裁定送達後10日內，以書狀向本院提出抗告
，並繳納抗告費新臺幣1,000元。
中    華    民    國    98    年    6     月    9     日
                              書記官  謝明達


司法院資訊處製作；財團法人民間司法改革基金會備份。
